【裁判字號】    98,訴,501
【裁判日期】    980806
【裁判案由】    重傷害
【裁判全文】
臺灣桃園地方法院刑事判決               98年度訴字第501號
公  訴  人  台灣桃園地方法院檢察署檢察官
被      告  甲○○
                    號
指定辯護人  本院公設辯護人  丙○○
上列被告因重傷害案件，經檢察官提起公訴（97年度偵字第353
號），本院判決如下︰
    主  文
甲○○無罪。
    理  由
一、公訴意旨略以：被告甲○○與戊○○於民國96年9 月29日晚
    間11時許在桃園縣龍潭鄉○○路之「浪漫芭蕾KTV 」發生口
    角，2 人遂相約在桃園縣龍潭鄉○○路525 號海產店談判，
    嗣甲○○竟與數名姓名年籍不詳之成年男子基於傷害之犯意
    聯絡，於96年9 月30日凌晨0 時許，在上開海產店，分持椅
    子、木棍及徒手毆打戊○○，致戊○○受有頭部外傷、右眼
    球挫傷、右脛骨及左腓骨骨折、面部及頸部撕裂傷、全身多
    處擦裂傷等之傷害，且其右眼球破裂經縫合手術後，右眼視
    力無光覺、無法矯正，而達毀敗一目之視能之程度，因認被
    告甲○○涉犯刑法第277條第2項後段傷害致重傷罪嫌云云。
二、按犯罪事實應依證據認定之，無證據不得認定犯罪事實；不
    能證明被告犯罪者，應諭知無罪之判決，刑事訴訟法第154
    條第2 項、第301 條第1 項分別定有明文。又事實之認定，
    應憑證據，如未能發現相當證據，或證據不足以證明，自不
    能以推測或擬制之方法，為裁判基礎；認定犯罪事實，所憑
    之證據，雖不以直接證據為限，間接證據亦包括在內，然無
    論直接或間接證據，其為訴訟上之證明，須於通常一般之人
    均不至於有所懷疑，而得確信其為真實之程度者，始得據之
    為有罪之認定，倘其證明尚未達到此一程度，而有合理性懷
    疑之存在時，即無從為有罪之認定，此分別有最高法院40年
    台上字第86號及76年台上字第4986號判例可資參照。又告訴
    人之告訴，係以使被告受刑事訴追為目的，是其陳述是否與
    事實相符，仍應調查其他證據以資審認，最高法院著有52年
    台上字第1300號判例可資參照。另刑事訴訟法第156 條第2
    項規定：「被告或共犯之自白，不得作為有罪判決之唯一證
    據，仍應調查其他必要之證據，以察其是否與事實相符。」
    其立法旨意乃在防範被告或共犯自白之虛擬致與真實不符，
    故對自白在證據上之價值加以限制，明定須藉補強證據以擔
    保其真實性。而所謂補強證據，則指除該自白或不利於己之
    陳述本身之外，其他足以證明自白之犯罪事實確具有相當程
    度真實性之證據而言，雖所補強者，非以事實之全部為必要
    ，但亦須因補強證據與自白之相互利用，足使犯罪事實獲得
    確信者，始足當之（最高法院96年度台上字第6897號判決意
    旨參照）。
三、訊據被告甲○○固坦承於96年9 月29日晚間前往桃園縣龍潭
    鄉○○路「浪漫芭蕾KTV 」，復於96年9 月30日前往桃園縣
    龍潭鄉○○路525 號「阿欽海產店」之事實，惟堅決否認有
    何公訴人所指傷害致重傷犯行，辯稱：伊沒有動手打戊○○
    ，伊之前供稱有打戊○○是丁○○包新台幣（下同）6 萬元
    給伊，要伊扛下來等語。公訴人認被告涉有上開犯行，無非
    係以被告於警詢及檢察官訊問時之自白、證人即告訴人戊○○於警詢及檢察官訊問時之證述，及卷附國軍桃園總醫院附
    設民眾診療服務處證明書1 紙、長庚紀念醫院林口分院診斷
    證明書2 紙為主要論據。
四、經查：
（一）程序部分：
    1.證人即告訴人戊○○於警詢時之陳述部分：按被告以外之
      人於審判外之言詞或書面陳述，除法律有規定者外，不得
      作為證據，刑事訴訟法第159 條第1 項定有明文。查證人
      戊○○於警詢時所為之陳述，經核不符合刑事訴訟法第15
      9 條之2 、第159 條之3 、第159 條之5 等規定，應無證
      據能力。
    2.關於證人即告訴人戊○○於檢察官訊問時經具結之證述部
      分：按刑事訴訟法第159 條之1 第2 項規定：「被告以外
      之人於偵查中向檢察官所為之陳述，除顯有不可信之情況
      者外，得為證據。」已揭示被告以外之人於偵查中向檢察
      官所為之陳述，原則上有證據能力，僅於顯有不可信之情
      況者，始例外否定其得為證據。是被告如未主張顯有不可
      信之情況時，檢察官自無須再就無該例外情形為舉證，法
      院亦無庸在判決中為無益之說明（最高法院98年度台上字
      第713 號判決意旨參照）。查證人即告訴人戊○○於檢察
      官訊問時經具結所為之證述，查無顯不可信之情況，依前
      開規定，得為證據，且復經具結以擔保其證詞之真實性及
      憑信性，而被告亦未就證人即告訴人戊○○此部分之證述
      之證據能力表示異議，復未據就該證人之陳述是否顯有不
      可信之狀況為主張，是其於檢察官訊問時所為之證述，自
      具有證據能力。
    3.卷附國軍桃園總醫院附設民眾診療服務處證明書1 紙、長
      庚紀念醫院林口分院診斷證明書2 紙之證據能力：按刑事
      訴訟法第159 條第1 項規定：被告以外之人於審判外之言
      詞或書面陳述，除法律有規定者外，不得作為證據。而該
      條所謂「法律有規定者」，係指同法第159 條之1 至第
      159 條之5 及第206 條等規定。又醫師法第12條第1 項規
      定：醫師執行業務時，應製作病歷，並簽名或蓋章及加註
      執行年、月、日。第2 項規定：前項病歷，除應於首頁載
      明病人姓名、出生年、月、日、性別及住址等基本資料外
      ，其內容至少應載明下列事項：一就診日期。二主訴。三
      檢查項目及結果。四診斷或病名。五治療、處置或用藥等
      情形。六其他應記載事項。因此，醫師執行醫療業務時，
      不論患者是因病尋求診療，或因特殊目的而就醫，醫師於
      診療過程中，應依醫師法之規定，製作病歷，此一病歷之
      製作，均屬醫師於醫療業務過程中所須製作之紀錄文書，
      而且每一醫療行為均屬可分，因其接續之看診行為而構成
      醫療業務行為，其中縱有因訴訟目的，例如被毆傷而尋求
      醫師之治療，對醫師而言，仍屬其醫療業務行為之一部分
      ，仍應依法製作病歷，則該病歷仍屬業務上所製作之紀錄
      文書，與通常之醫療行為所製作之病歷無殊，自屬刑事訴
      訟法第159 條之4 第2 款所稱從事業務之人於業務上所須
      製作之紀錄文書，而診斷證明書係依病歷所轉錄之證明文
      書，自仍屬本條項之證明文書（最高法院97年度台上字第
      666 號判決意旨參照）。是卷附國軍桃園總醫院附設民眾
      診療服務處證明書1 紙、長庚紀念醫院林口分院診斷證明
      書2 紙，自有證據能力。
    4.告訴人戊○○於檢察官訊問時未經具結所為陳述之證據能
      力：按證人應命具結；又證人鑑定人依法應具結而未具結
      者，其證言或鑑定意見不得作為證據，刑事訴訟法第186
      條第1 項前段及第158 條之3分別定有明文。故證人於檢
      察官偵查中或法院審判中作證，除在法律上有得以拒絕作
      證或不得令其具結之情形以外，均應依法命其具結，其證
      言始具有證據能力。至同法第159 條之5係規定「傳聞證
      據」得以例外承認其具有證據能力之情形之一，與證人於
      偵查或審判中原則上必須踐行具結程序，其證言始具證據
      能力之規定不同，自不宜互相混淆。縱檢察官及被告於法
      院審判時同意證人於審判外之陳述作為證據，或知該項陳
      述具有同法第159 條第1 項不得作為證據之情形，而未於
      言詞辯論終結前聲明異議，但若該證人在法律上並無得以
      拒絕作證或不得令其具結之情形，而檢察官或法院未依法
      命該證人具結所取得之證言，依上述說明，仍不具有證據
      能力（最高法院98年度台上字第58號判決意旨參照）。查
      告訴人戊○○，本質上屬於證人，如以其等為證據方法，
      應依人證之調查程序，傳喚到場命其具結，檢察官於97年
      4 月7 日、97年5 月19日、97年12月2 日訊問告訴人戊○○時，未命告訴人戊○○其具結，其所述自無證據能力（
      最高法院96年度台上字第1830號判決意旨參照）。又被告
      以外之人在審判外之陳述，雖不得以之直接作為認定犯罪
      事實存否之證據，但非不得作為彈劾證據，用來爭執其陳
      述之證明力，本件既屬不能證明被告犯罪，其等未具結之
      供述自得予以相互比對，並相關事證勾稽（最高法院98年
      度台上字第581 號判決意旨參照），是告訴人戊○○上開
      未經具結之陳述，自能得與其陳述相互供比對，用以爭執
      其陳述之證明力，一併敘明。
（二）實體部分：
    1.本件告訴人戊○○曾於96年9 月30日因頭部外傷、右眼球
      挫傷、右脛骨及左腓骨骨折、面部及頭部撕裂傷、全身多
      處擦裂傷至國軍桃園總醫院附設民眾診療服務處就診；復
      於96年9 月30日因右眼外傷性眼球破裂至長庚紀念醫院林
      口分院住院，並接受全身麻醉下之右眼眼球縫合手術，有
      國軍桃園總醫院附設民眾診療服務處證明書、長庚紀念醫
      院林口分院診斷證明書各1 紙在卷可稽（見偵查卷第34、
      35頁）。又告訴人戊○○右眼視力無光覺，無法矯正，亦
      有長庚紀念醫院林口分院診斷證明書1 紙在卷可稽（見偵
      查卷第64頁），復經證人即告訴人戊○○於檢察官訊問及
      本院審理時證述明確，且為被告所不爭執，上開事實自可
      認定。
    2.查證人即告訴人戊○○固於警詢中陳稱：96年9 月29日晚
      間11時許，伊在桃園縣龍潭鄉○○路「浪漫芭蕾KTV 」喝
      酒，同行友人與丁○○起口角，伊便上前勸說，後來丁○○就下樓打電話叫甲○○到場，當時伊看不對就叫友人下
      樓準備離開，丁○○、甲○○就上前找伊麻煩，伊叫同行
      友人先行離開，伊告知甲○○有事情到桃園縣龍潭鄉○○
      路525 號（即「阿欽海產店」）談，一到時，甲○○已經
      叫10幾個友人到場，當伊下車時甲○○二話不說就打伊，
      甲○○友人見狀也一同上前打伊；甲○○以拳頭打伊右眼
      後徒手打伊，甲○○同行友人以椅子與鐵條打伊云云（見
      偵查卷第3 、4 頁），惟告訴人戊○○於警詢中上開陳述
      ，為審判外陳述，並無證據能力，理由如前，自不得執為
      不利被告之認定。
    3.證人即告訴人戊○○固於檢察官訊問時具結證稱：96年9
      月29日晚間11時許伊在桃園縣龍潭鄉○○路「浪漫芭蕾KT
      V 」2 樓喝酒，因為伊友人與丁○○起口角，而伊有勸說
      ，之後伊跟友人就要離開回家，在下樓時看到丁○○找了
      甲○○、曾華春、以及其他朋友在停車場，是在停車場遇
      到，丁○○找來的人伊都不認識，但是丁○○跟其找人的
      人說是伊跟丁○○吵架，所以這些人就以為是伊與丁○○
      吵架，後來伊先請友人離開，並請這些人跟伊一起到桃園
      縣龍潭鄉○○路525 號海產店去談，伊想那裡燈光比較亮
      ，伊1 個人去應該不會有事，沒想到伊到場時，現場已經
      有1 、20個人，甲○○還沒講話就1 拳打向伊眼睛，伊眼
      睛就流血，伊想要離開，曾華春帶同其他10幾個人就圍過
      來打伊云云（見偵查卷第41頁），惟告訴人戊○○於其後
      於檢察官訊問時即改稱：當時一票人都出手，伊不確定是
      何人打到伊眼睛等語（見偵查卷第79頁，註：告訴人戊○○此部分證詞固未經具結而不具證據能力，但能得用以爭
      執其於檢察官訊問時經具結後為上開陳述之證明力）；於
      本院審理時證稱：伊一在門口，就一二十人在圍著伊，就
      很多拳頭打過來，伊眼睛流血，跑沒幾步就倒下，太多人
      ，伊不能肯定是不是甲○○的拳頭，因為當時伊有喝酒，
      確實搞不清楚；當時太多拳頭打過來，到底是何人打伊的
      右眼，伊不確定（見本院98年7 月2 日審判筆錄第4 、13
      頁）。是告訴人戊○○雖於檢察官初訊具結指證被告有用
      拳頭打其眼睛，惟嗣後於檢察官訊問及本院審理時已改稱
      無法肯定是何人以拳頭打其眼睛，則告訴人戊○○於檢察
      官初訊時之指證（即指證被告有用拳頭打其眼睛），是否
      正確無誤，已非無疑。另參諸證人即告訴人戊○○於本院
      審理時復陳明：伊於檢察官初訊時明確指證甲○○打伊眼
      睛，而曾華春和其餘10幾個人打拿椅子及鐵條一起打伊，
      這是因為在海產店時大家動手時，甲○○、曾華春站在前
      面，伊一到海產店眼睛就被打而流血，伊就要跑，而伊事
      後去問才知道曾華春是帶頭追著伊打的人，伊想說認定帶
      頭的人，而當初伊去問的時候，就是一些朋友跟伊講應該
      是甲○○帶頭；伊於警詢及偵訊中所述應該是沒有實在等
      語（見本院98年7 月2 日審判筆錄第8 頁），則告訴人戊○○已陳明其於檢察官初訊指證被告打其眼睛，僅是因為
      認定被告是帶頭者，而非因其肯定被告係出拳毆打其眼睛
      者，甚且於本院審理時陳明其於檢察官初訊時所為指證並
      不實在，則本件自難以告訴人戊○○於檢察官初訊時之指
      證（即指證被告有用拳頭打其眼睛），逕為不利被告之認
      定。
    4.雖被告於警詢及檢察官初訊時曾供承有毆打告訴人戊○○
      之情，惟其於檢察官複訊及本院審理時均否認有動手毆打
      告訴人戊○○，則被告於警詢及檢察官初訊時所為不利於
      己之供述，本即需藉補強證據以擔保其真實性。惟被告於
      警詢及檢察官初訊時就其毆打告訴人戊○○之方式，於警
      詢中稱：在海產店時，因為戊○○與丁○○起口角，所以
      丁○○就說要打，伊與丁○○就隨手拿起店內的鐵椅子打
      戊○○云云（見偵查卷第14頁）；於檢察官初訊時則稱：
      戊○○的眼睛是「小胖」打的，伊是有踹戊○○，捶戊○○背後，雖然有人拿椅子敲戊○○，但伊沒有拿東西，伊
      是徒手捶及腳踹，伊承認有打戊○○，但伊沒有拿椅子云
      云（見偵查卷第46、47頁），則被告上開所稱毆打告訴人
      戊○○之方式，顯非一致（且其從未供承其有毆打告訴人
      戊○○眼睛之情），復無證據證明被告有毆打告訴人戊○○，自難以被告上開所供，逕為不利被告之認定。
    5.再者，證人即「阿欽海產店」廚師乙○於本院審理時，亦
      明確證稱：打戊○○的人沒有包括甲○○，伊沒有看見甲○○動手打等語（見本院98年5 月21日審判筆錄第3、7、
      9 頁），則被告辯稱沒有毆打告訴人戊○○，亦非無據。
    6.至公訴人雖認：告訴人戊○○係因與被告達成和解，方改
      口為迴護被告之詞云云，惟查告訴人戊○○雖曾與被告有
      達成和解，然其於本院審理時已明確陳稱：被告所承諾賠
      償之36萬元，僅給付18萬元，其餘還未給付等語（見本院
      98年7 月2 日審判筆錄第10頁），則於被告並未完全賠償
      告訴人戊○○之情形下，則告訴人戊○○於本院審理時實
      無甘冒偽證刑責而為不實陳述以迴護被告之理，是公訴人
      上開主張，尚非可採。
    7.另被告就其警詢及檢察官初訊時供承有毆打告訴人戊○○
      之原因，於檢察官訊問時稱：伊本來想扛起來，沒有想幫
      誰扛責任，當時是因為告訴人告伊，伊想說承認是伊打的
      云云（偵查卷第82頁）；於本院審理時則稱：是丁○○拿
      錢給伊，要伊去賠償告訴人戊○○，叫伊把罪扛下來云云
      ，前後所供固非一致。然認定不利於被告之事實，須依積
      極證據，茍積極證據不足為不利於被告事實之認定時，即
      應為有利於被告之認定，更不必有何有利之證據，是以苟
      積極證據不足證明犯罪事實時，縱被告之抗辯或反證係屬
      虛偽，或辯解前後不一，仍不得據此資為積極證據應予採
      信之理由，亦即被告之供詞縱非句句屬實，或前後供詞縱
      有部分並非絕對相符，如無積極證據證明被告犯罪，亦不
      能執此遽為被告論罪之依據。查本件既無證據證明被告有
      公訴人所指本件犯行，自難僅以被告辯解不一，即執此為
      被告論罪之依據。
    8.至卷附卷附國軍桃園總醫院附設民眾診療服務處證明書1
      紙、長庚紀念醫院林口分院診斷證明書2 紙僅能證明告訴
      人戊○○受有上開診斷證明書所載傷害，亦無從認告訴人
      戊○○所受上開傷害係被告所為。
五、按「刑事訴訟法第161 條已於91年2 月8 日修正公布，其第
    1 項規定：檢察官就被告犯罪事實，應負舉證責任，並指出
    證明之方法。因此，檢察官對於起訴之犯罪事實，應負提出
    證據及說服之實質舉證責任。倘其所提出之證據，不足為被
    告有罪之積極證明，或其指出證明之方法，無從說服法院以
    形成被告有罪之心證，基於無罪推定之原則，自應為被告無
    罪判決之諭知。」最高法院92年台上字第128 號判例意旨參
    照。而公訴人所提證據並不足以證明所指被告涉犯本件傷害
    致重傷犯行，且查無其他積極事證足資證明被告確有公訴人
    所指上開犯行。揆諸首揭說明，自屬不能證明被告犯罪，即
    應為被告無罪之諭知。
據上論斷，應依刑事訴訟法第301 條第1 項，判決如主文。
本案經檢察官陳仁傑到庭執行職務。
中    華    民    國    98    年    8    月     6     日
                  刑事第一庭審判長法  官 曾淑華
                                  法  官 顧正德
                                  法  官 鄭吉雄
以上正本證明與原本無異。
如不服本判決，應於判決送達後10日內向本院提出上訴狀（應附
繕本），其未敘述上訴理由者，應於上訴期間屆滿後20日內補提
理由書狀於本院，上訴於臺灣高等法院。
                                  書記官  劉宗源
中    華    民    國    98    年    8     月    6     日


司法院資訊處製作；財團法人民間司法改革基金會備份。
